【裁判字號】    98,訴,709
【裁判日期】    981112
【裁判案由】    確認債權不存在
【裁判全文】
臺灣臺北地方法院民事判決               98年度訴字第709號
原      告    丙○○
兼訴訟代理人  丁○○
被      告    交通部臺灣鐵路管理局
法定代理人    甲○○
訴訟代理人    王德凱律師
上列當事人間請求確認債權不存在事件，本院於民國98年10月29
日言詞辯論終結，判決如下：
    主      文
原告之訴駁回。
訴訟費用由原告負擔。
    事實及理由
一、原告起訴主張：
  (一)原告丁○○於民國90年7 月1 日，以原告丙○○為保證人，
    向被告承租其所管理坐落彰化縣花壇鄉○○段655 之49地號
    土地中之181.2 平方公尺，及同地段655 地號土地中之1,24
    0 平方公尺，約定租金按上開面積、當年度公告地價、租金
    率年息5%計算。嗣於93年7 月1 日續約時，因被告承辦人員
    之疏誤，將原告丁○○承租之面積，655 之49地號部分誤載
    為322.25平方公尺，655 地號部分誤載為1,079.33平方公尺
    ，原告丁○○發現此一錯誤後即一再向被告反應，然被告均
    未置理，並以原告丁○○自93年下半年起即未繳納租金為由
    對原告二人提起訴訟，關於租金、不當得利部分，經臺灣彰
    化地方法院（下稱彰化地院）96年度訴字第836 號判決原告
    丁○○或丙○○應給付被告新臺幣（下同）490,043 元，及
    自96年9 月18日起至清償日止，按年息5%計算之利息，並應
    自96年7 月1 日起至返還系爭土地之日止，按月給付被告6,
    275 元確定。原告於敗訴確定後向被告陳情，經兩造於97年
    5 月9 日實地勘測結果，確認原告承租之面積，655 之49地
    號土地確為181.2 平方公尺，655 地號土地確為1,240 平方
    公尺，並協議以該重測面積計算原告丁○○應繳納之租金、
    不當得利，經重新計算後，被告於97年5 月14日以嘉工產字
    第0970002244號函通知原告丁○○93年7 月1 日至96年6 月
    30日應繳納之租金，及96年7 月1 日至97年6 月30日應繳納
    之不當得利，合計226,191 元，原告已於97年8 月4 日依被
    告上開通知繳納完畢，彰化地院96年度訴字第836 號民事判
    決所示被告對原告之490,043 元，及自96年9 月18日起至清
    償日止，按年息5%計算之利息，暨自96年7 月1 日起至返還
    系爭土地之日止，按月給付被告6,275 元之債權已不存在，
    爰依民事訴訟法第247 條第1 項前段規定，請求確認該等債
    權不存在。
  (二)被告所屬嘉義工務段承辦人乙○○○證稱其寄發租金、不當
    得利繳款通知予原告丁○○時，不知彰化地院業已判決等語
    ，然其於97年4 月l8日寄發予原告丁○○之函文內容即已提
    及：「本案經臺灣彰化地方法院96年度訴字第836 號判決確
    定」等語，其證稱不知彰化地院業已判決，顯非事實。再者
    ，被告所屬嘉義工務段依「交通部鐵路管理局所屬各分支機
    構組織通則」第18條規定，於95年5 月4 日發布施行「交通
    部鐵路管理局嘉義工務段辦事細則」，其第6 條第1 項第16
    款、第17款明定「違、占建土地及有關房地產糾紛之處理」
    、「房地租金事項」為被告授權其所屬嘉義工務段辦理之事
    項，其所屬嘉義工務段就系爭判決所示租金、不當得利債權
    ，既以226,191 元之條件與原告丁○○成立和解，原告丁○○復已清償完畢，原債之關係自已消滅，被告抗辯其所屬嘉
    義工務段未獲授權，兩造並未成立和解，系爭租金、不當得
    利債權仍屬存在，尚不足採。
  (三)聲明：
    確認彰化地院96年度訴字第836 號民事判決所示被告對原告
    之490,043 元，及自96年9 月18日起至清償日止，按年息5%
    計算之利息，暨自96年7 月1 日起至返還系爭土地之日止，
    按月給付被告6,275 元之債權不存在。
二、被告抗辯：
  (一)彰化地院96年度訴字第836 號係命原告為給付之確定判決，
    依民事訴訟法第400 條第1 項規定，原告不得對被告更行提
    起確認該給付債權不存在之訴。又原告關於因被告承辦人員
    之疏誤，將原告丁○○承租之面積，655 之49地號土地部分
    誤載為322.25平方公尺，655 地號土地部分誤載為1079.33
    平方公尺之主張，係屬系爭確定判決言詞辯論終結前，原告
    所得提出而未提出之攻擊防禦方法，依最高法院42年臺上字
    第1306號判例意旨，原告於本件訴訟即不得為此主張。
  (二)原告提起本件訴訟係為確認系爭判決所示之租金、不當得利
    債權不存在，惟兩造間就系爭土地曾有租賃關係存在之前提
    法律關係並無爭執，且依此等法律關係所生之租金、違約金
    債權復經系爭判決判決確定，此等前提法律關係所生之系爭
    法律關係，其存否於兩造間並無不明確之情形，原告提起本
    件訴訟顯無即受確認判決之法律上利益。
  (三)依被告所屬嘉義工務段承辦人員乙○○○證言，被告所屬嘉
    義工務段應僅同意原告丁○○日後可依重新會勘之面積另訂
    租賃契約，並非同意減免原告依系爭判決對被告應負擔之金
    錢債務。被告所屬嘉義工務段承辦人員係因未獲悉彰化地院
    業經判決確定，始於97年5 月14日以「交通部臺灣鐵路管理
    局嘉義工務段」名義發函通知繳納系爭土地租金、不當得利
    ，該函文所附清冊將「93年公告地價」誤載為「440 元」，
    據此計算之租金、不當得利亦屬誤算，與被告於系爭判決之
    主張顯有歧異，該函文自非依據系爭判決所為。而該函文並
    非以被告名義發文，且未載明兩造已就系爭判決另行成立協
    議之意旨，所附清冊雖有誤算，然據以計算之「使用面積」
    仍為原租約記載之面積，並未因兩造於97年5 月9 日進行會
    勘而有變動，足見系爭函文金額之誤算與會勘之事無涉，自
    難據此推論兩造係就系爭判決所示之全部債權債務關係成立
    協議，原告既僅為部分清償，被告自得就「原告尚未履行之
    部分」向其求償，或向法院聲請強制執行，兩造間之債權債
    務關係自未消滅。
  (四)聲明：
    駁回原告之訴。
三、兩造不爭執之事項：
  (一)原告丁○○於93年7 月1 日，以原告丙○○為保證人，與被
    告簽訂「交通部臺灣鐵路管理局經營國有基地租賃契約書」
    ，由原告丁○○向被告承租其所管理坐落彰化縣花壇鄉○○
    段655 之49、655 地號土地之一部，租賃期間自93年7 月1
    日起至96年6 月30日止（本院卷第52-54 頁）。
  (二)被告以原告丁○○自93年下半年起即未繳納租金，且租賃期
    間業已屆滿為由，本於租賃法律關係、不當得利之規定，對
    原告二人提起訴訟，關於租金、不當得利部分，經彰化地院
    於96年12月25日以96年度訴字第836 號判決原告丁○○或丙○○應給付被告490,043 元，及自96年9 月18日起至清償日
    止，按年息5%計算之利息，並應自96年7 月1 日起至返還系
    爭土地之日止，按月給付被告6,275 元確定（本院卷第6-9
    頁、第55 頁） 。
  (三)彰化地院96年度訴字第836 號判決，認定原告丁○○向被告
    承租使用彰化縣花壇鄉○○段655 地號土地中之1079.33 平
    方公尺、655 之49地號土地中之322.25平方公尺（本院卷第
    6-9 頁）。
  (四)原告丁○○於97年5 月9 日會同被告所屬產管處地權科科長
    彭明光、科員王偉宗，及嘉義工務段段長曾瑞琳、工務員乙○○○對原告丁○○承租系爭土地之面積進行會勘（本院卷
    第10-11 頁）。
  (五)被告所屬嘉義工務段於97年5 月14日以嘉工產字第09700022
    44號函通知原告丁○○繳納系爭土地自93年7 月1 日起至96
    年6 月30日止之租金，及自96年7 月1 日起至97年6 月30日
    之土地使用補償金共計226,191 元，並於繳納後，依97年5
    月9 日會勘確定之使用面積向被告辦理續約（本院卷第12-1
    3 頁）。
  (六)原告丁○○業於97年8 月4 日依被告所屬嘉義工務段97年5
    月14日函繳納226,191 元（本院卷第14頁）。
四、得心證之理由：
    原告主張被告就系爭判決所示租金、不當得利之債權業以22
    6,191 元之條件與原告丁○○成立和解，原告丁○○亦已清
    償完畢，系爭判決所示租金、不當得利之債權已不存在，為
    被告所否認，並以前詞置辯，是本件所應審究者，為：(一)本
    件訴訟標的是否為彰化地院96年度訴字第836 號確定判決之
    效力所及？(二)原告提起本件確認之訴是否有即受確認判決之
    法律上利益？(三)兩造是否就彰化地院96年度訴字第836 號判
    決所示租金、不當得利之債權以226,191 元之條件成立和解
    ？茲論述如下：
  (一)本件訴訟標的是否為彰化地院96年度訴字第836 號確定判決
    之效力所及？
  1.按命債務人為給付之確定判決，就給付請求權之存在有既判
    力，依民事訴訟法第400 條第1 項規定，債務人固不得對於
    債權人更行提起確認該給付請求權不存在之訴。惟判決之既
    判力，係僅關於為確定判決之事實審言詞辯論終結時之狀態
    而生，故於確定判決事實審言詞辦論終結後所生之事實，並
    不受其既判力之拘束（最高法院39年臺上字第214 號判例意
    旨參照）。本件原告係以兩造於彰化地院96年度訴字第836
    號判決確定後，就該判決所示之租金、不當得利債權以226,
    191 元之條件成立和解，並經原告清償完畢，提起本件訴訟
    ，其所主張者為確定判決事實審言詞辦論終結後所生之事實
    ，按之上開說明，其訴訟標的尚非彰化地院96年度訴字第83
    6 號確定判決之效力所及，被告抗辯依民事訴訟法第400 條
    第1 項規定，原告不得對被告更行提起確認該給付債權不存
    在之訴，尚非可採。
  2.原告所提關於93年7 月1 日續約時，因被告承辦人員之疏誤
    ，致原告丁○○承租之面積有所誤載之事，固係彰化地院96
    年度訴字第836 號判決言詞辦論終結前之事實，惟原告於本
    件訴訟並未以原告丁○○承租之面積有無誤載為攻擊防禦方
    法，其係以兩造於彰化地院96年度訴字第836 號判決確定後
    ，就原告丁○○所承租之面積進行勘測，並就該判決所示之
    租金、不當得利債權以226,191 元之條件成立和解，請求確
    認系爭判決所示之租金、不當得利債權不存在，被告抗辯原
    告於本件訴訟不得再就其所承租之面積有所誤載為主張，容
    有誤會。
  (二)原告提起本件確認之訴是否有即受確認判決之法律上利益？
  1.按確認法律關係之訴，非原告有即受確認判決之法律上利益
    者，不得提起之；確認證書真偽或為法律關係基礎事實存法
    之訴，亦同。前項確認法律關係基礎事實存否之訴，以原告
    不能提起他訴訟者為限。民事訴訟法第247 條第1 項、第2
    項定有明文。所謂即受確認判決之法律上利益，係指因法律
    關係之存否不明確，致原告在私法上之地位有受侵害之危險
    ，而此項危險得以對於被告之確認判決除去之者而言。
  2.關於已清償之226,191元部分：
    被告對於原告主張系爭判決所示之租金、不當得利債權中之
    226,191 元部分業經清償，該部分債權已不存在，並未加以
    爭執，觀諸被告98年4 月9 日答辯狀載明：「被告仍得依前
    揭民事確定判決，就『原告尚未履行之部分』向其求償，或
    向法院聲請強制執行」等語即明（本院卷第49頁），則兩造
    關於系爭判決所示之租金、不當得利債權中已清償之226,19
    1 元債權之存否，即無不明確之情形，原告就此部分訴請確
    認不存在，難認有即受確認判決之法律上利益。
  3.關於系爭判決所示之租金、不當得利債權超過226,191 元之
    部分：
    原告主張系爭判決所示之租金、不當得利債權已全部消滅，
    被告則否認該等債權超過226,191 元之部分已不存在，此項
    債權存在與否即因兩造間有所爭執而不明確，並致原告在私
    法上地位有遭被告追償而受侵害之危險，原告復得因本件訴
    訟獲勝訴判決之結果取得對抗被告行使該債權之依據，原告
    就系爭判決所示租金、不當得利債權超過226,191 元之部分
    提起本件確認之訴，自有確認之利益。
  (三)兩造是否就彰化地院96年度訴字第836 號判決所示租金、不
    當得利之債權以226,191 元之條件成立和解？
  1.按解釋意思表示，應探求當事人之真意，不得拘泥於所用之
    辭句，為民法第九十八條所規定，而所謂探求當事人之真意
    ，如兩造就其真意有爭執時，應從該意思表示所根基之原因
    事實、經濟目的、一般社會之理性客觀認知、經驗法則及當
    事人所欲使該意思表示發生之法律效果而為探求，並將誠信
    原則涵攝在內，藉以檢視其解釋結果對兩造之權利義務是否
    符合公平正義（最高法院96年臺上字第286 號判決意旨參照
    ）。
  2.原告丁○○於97年5 月9 日會同被告所屬產管處地權科科長
    彭明光、科員王偉宗，及嘉義工務段段長曾瑞琳、工務員乙○○○對原告丁○○承租系爭土地之面積進行會勘，其決議
    結論記載：「台鐵租地面積平方差距協調會勘。據台鐵管理
    局地權長彭明光與嘉義工務段段長曾瑞財與當事人丁○○先
    生協調結果如下：面積平方已達成共識，請當事人盡速繳完
    前所積欠的款項，繼續申請租約程序」等語，固有會勘紀錄
    表在卷可憑（本院卷第10-11 頁）。惟查：
  (1)上開決議結論僅提及「面積平方已達成共識」，並未載明兩
    造同意以該達成共識之面積計算原告丁○○前所積欠之租金
    、不當得利之意旨，本難據此即為有利原告之認定。
  (2)兩造97年5 月9 日會勘時，被告所屬產管處地權科科員王偉
    宗交付原告丁○○記載後續處理事宜之手稿記載：「一、請
    丁○○君先償清積欠台鐵局之租金（土地使用費）。二、請
    台鐵局嘉義工務段開立陳君所需繳納之金額（93年7 月1 日
    至97年6 月30日）。三、在陳君完成繳納后，若陳君欲減少
    承租面積，台鐵局再配合研議續約」等語，有王偉宗之手稿
    附卷足憑（本院卷第88頁），依其文義，兩造協議之條件應
    係由原告先行清償原積欠之租金、土地使用補償金，待其繳
    納完畢續約時，再行研議其承租面積之多寡，是所謂面積平
    方已達成共識，係針對原告丁○○爾後續約之情形而言，非
    謂被告同意依勘測後之面積重新計算原告丁○○前所積欠之
    租金、不當得利，凡此，觀諸上開手稿記載「若陳君欲減少
    承租面積，台鐵局再配合研議續約」等語，強調面積減少係
    續約時研議之事項即明。
  (3)被告所屬嘉義工務段於兩造會勘後以97年5 月14日嘉工產字
    第0970002244號函通知原告丁○○繳納93年7 月1 日至96年
    6 月30日租金及96年7 月1 日至97年6 月30日土地使用補償
    金，該函文說明欄載明：「請台端繳納原承租本局經管旨揭
    土地自93年7 月1 日至96 年6月30日租金及96年7 月1 日至
    97年6 月30日土地使用補償金（如附清冊）後再依據97年5
    月9 日會勘確定使用面積辦理與本局續約」等語，該函文所
    附清冊列載之「使用面積」，655 地號為1,079.33平方公尺
    ，655 之49地號為322.25平方公尺，有被告所屬嘉義工務段
    上開函文及所附清冊附卷足憑（本院卷第12-13 頁）。則自
    被告所屬嘉義工務段仍以彰化地院96年度訴字第836 號判決
    認定之面積計算原告丁○○積欠之租金、不當得利，其函文
    說明欄復已敘明待原積欠之租金、土地使用補償金繳納完畢
    後，再依據97年5 月9 日會勘確定使用面積辦理續約等節觀
    之，即足徵97年5 月9 日會勘確定之使用面積係供作辦理續
    約之用，非用以計算原告丁○○前所積欠之租金、不當得利
    ，此亦足證被告所屬嘉義工務段承辦人員即證人乙○○○本
    院審理時，證稱：「我印象中的內容是下次締約時可以依照
    重新丈量的面積、正確的公告地價計算租金」等語（本院卷
    第94頁反面），應屬非虛，原告主張兩造同意以會勘確定之
    面積計算原告丁○○前所積欠之租金、不當得利，並同意就
    系爭判決所示租金、不當得利之債權以226,191 元之條件成
    立和解，均非事實。
  (4)至被告通知原告丁○○應為繳納之租金、土地使用補償金金
    額，雖與系爭判決判命給付之金額不同，然此係因被告將65
    5 之49地號93年度之土地公告地價誤載為每平方公尺440 元
    元所致（按應為每平方公尺3,200 元，本院卷第59頁），與
    重新勘測之面積多寡無涉，自難僅以被告關於原告丁○○應
    為給付之金額有所誤算，即認定被告就系爭判決所示租金、
    不當得利之債權，同意以226,191 元之條件成立和解。
  (四)綜上，系爭判決所示租金、不當得利債權中之226,191 元，
    業經原告丁○○清償，該部分債權已不存在，被告並未加以
    爭執，原告就此部分訴請確認不存在，難認有即受確認判決
    之法律上利益。而被告並未同意以226,191 元之條件成立和
    解，原告丁○○尚未清償之部分即系爭判決所示之租金、不
    當得利債權超過226,191 元之部分，被告對原告之債權仍屬
    存在。原告請求確認系爭判決所示之租金、不當得利債權全
    部不存在，核非有據，不應准許。
五、從而，原告依民事訴訟法第247 條第1 項前段規定，請求確
    認彰化地院96年度訴字第836 號民事判決所示被告對原告之
    490,043 元，及自96年9 月18日起至清償日止，按年息5%計
    算之利息，暨自96年7 月1 日起至返還系爭土地之日止，按
    月給付被告6,275 元之債權不存在，為無理由，應予駁回。
六、本件事證已臻明確，兩造其餘攻擊防禦方法及所提證據，核
    與本件判決結果不生影響，爰不另一一論述，併予敘明。
七、結論：本件原告之訴為無理由，依民事訴訟法第78條，判決
    如主文。
中    華    民    國    98    年    11    月    12    日
                  民事第二庭    法  官  陳秀貞
以上正本係照原本作成。
如對本判決上訴，須於判決送達後20日內向本院提出上訴狀。
中    華    民    國    98    年    11    月    12    日
                                書記官  劉碧輝

司法院資訊處製作；財團法人民間司法改革基金會備份。
